臺灣苗栗地方法院刑事判決　　　　　　　 96年度易字第520號
公　訴　人　臺灣苗栗地方法院檢察署檢察官
被　　　告　甲○○
選任辯護人　繆璁律師
上列被告因竊盜案件，經檢察官提起公訴（96年度偵字第224 號
），本院判決如下：
    主  文
甲○○無罪。
    理  由
一、本件公訴意旨略以：被告甲○○於民國93年1 月10日以每年
    新臺幣（下同）10萬元之代價，向乙○○承租苗栗縣三灣鄉
    ○○段第307 號土地1 筆，取得該地之使用權。惟其後竟基
    於為自己不法所有之單一犯意，未經乙○○之同意，於93年
    2 月21日早上7 時許，以每日8 千元之代價，僱請不知情之
    林聰華及不詳之人駕駛挖土機，在上開土地上，挖取乙○○
    所有土地內蘊藏之砂石，另以每日6 千元之代價，僱請不知
    情之吳萬居駕駛車號050- GB 號大貨車、黃俊雄駕駛車號AO
    -207號大貨車、吳明水駕駛車號FM-223號大貨車、張育榮駕
    駛車號HW-196號、林萬瑮駕駛車號FM-326號大貨車、林森源
    駕駛車號IS-659號大貨車，將所挖取之砂石載運至鄰近有祥
    砂石廠（營利事業登記證名稱為有祥砂石行）旁空地堆置，
    並據為己有。嗣於同日下午5 時30分許，經警會同苗栗縣政
    府、經濟部水利署第2 河川局等相關單位當場查獲。惟甲○○於經警查獲後，復於同年月29日，再僱請吳萬居、林萬瑮
    、林森源分別駕駛同1 砂石車繼續載運砂石，於同日下午1
    時30分許，經警再次會同苗栗縣政府、經濟部水利署第2 河
    川局等相關單位查獲。甲○○在該地盜採砂石面積長約85公
    尺、寬50公尺、深度約5 公尺，數量約達21250 立方公尺（
    起訴書誤載為215250立方公尺），市價約達0000000 元，因
    認被告係犯刑法第320 條第1 項之竊盜罪嫌及公訴人於本院
    審理時認被告亦同時違反山坡地保育利用條例第34條第1 項
    、第10條之罪嫌。
二、按犯罪事實應依證據認定之，無證據不得認定犯罪事實；又
    不能證明被告犯罪者，即應諭知被告無罪之判決，此於刑事
    訴訟法第154 條第2 項、及同法第301 條第1 項分別定有明
    文。又事實之認定，應憑證據，如未能發現相當證據，或證
    據不足以證明，自不能以推測或擬制之方法，以為裁判基礎
    （最高法院著有40年度臺上字第86號判例意旨足供參照）。
    另按認定犯罪事實，所憑之證據，雖不以直接證據為限，間
    接證據亦包括在內，然無論直接或間接證據，其為訴訟上之
    證明，須於通常一般之人均不致於有所懷疑，而得確信其為
    真實之程度者，始得據之為有罪之認定，倘其證明尚未達到
    此一程度，而有合理性懷疑之存在時，即無從為有罪之認定
    ，此亦有最高法院76年度臺上字第4986號判例意旨可資參照
    。又刑法上之竊盜罪，係以乘人不知秘密竊取他人之動產為
    成立要件，倘若他人知悉且同意，則與刑法上竊盜罪之構成
    要件並不相符。
三、公訴人認被告甲○○涉犯上開竊盜罪嫌，無非係以被告坦承
    有於上揭時地挖取砂石載運至有祥砂石廠旁堆放、證人林聰
    華、吳萬居、黃俊雄、吳明水、張育榮、林萬瑮等人分別於
    警詢或偵訊時之證述、苗栗縣警察局、苗栗縣政府、經濟部
    水利署第2 河川局93年2 月21日、93年2 月29日2 次履勘紀
    錄、93年8 月4 日所拍攝之照片共計22張、檢察官於94年2
    月23日前往履勘現場所拍攝之現場照片21張等（偵查卷另附
    證人乙○○於警詢及偵查中之證述、證人張國興於偵查中之
    證述、土地登記簿謄本、土地所有權狀、土地租賃契約書、
    檢察官94年2 月23日履勘現場筆錄、苗栗縣政府違反土石採
    取法處分書各1 份及保管條9 張）資為其論據。訊據被告堅
    決否認有何竊盜犯行，辯稱：其挖取砂石係經過地主乙○○
    的同意，且所挖取之砂石就是賣給地主的先生丙○○所經營
    之有祥砂石廠等語。經查：
（一）證據能力部分
   1、辯護人辯稱證人乙○○於警詢中之證述無證據能力乙節：
      按被告以外之人（包括證人、鑑定人、告訴人、被害人及
      共同被告等）於檢察事務官、司法警察官或司法警察調查
      中所為之陳述，與審判中不符時，其先前之陳述具有較可
      信之特別情況，且為證明犯罪事實存否所必要者，得為證
      據，刑事訴訟法第159 條之2 定有明文。所謂「前後陳述
      不符」之要件，應就前後階段之陳述進行整體判斷，以決
      定其間是否具有實質性差異，惟無須針對全部陳述作比較
      ，陳述之一部分有不符，亦屬之。而所謂「較可信之特別
      情況」之情形，亦應就前後陳述時之各種外部情況進行比
      較，以資決定何者外部情況具有可信性。若陳述係在特別
      可信之情況下所為，則虛偽陳述之危險性即不高，雖係審
      判外陳述，或未經被告反對詰問，仍得承認其有證據能力
      。本件證人乙○○於警詢中所為陳述，其性質雖屬傳聞證
      據，其於本院審理時業經到庭具結作證，對其不一致之陳
      述，法院自得依刑事訴訴法第159 條之2 規定，如認其先
      前之陳述有較可信之情狀，並有證明犯罪事實存否之必要
      時，依上揭規定，其於警詢中之證言自有證據能力。
   2、次按被告以外之人於審判外之陳述，雖不符刑事訴訟法第
      159 條之1 至第159 條之4 之規定，然經當事人於審判程
      序同意作為證據，法院審酌該言詞陳述作成時之情況，認
      為適當者，亦得為證據，刑事訴訟法第159 條之5 第1 項
      定有明文；當事人、代理人或辯護人於法院調查證據時，
      知有刑事訴訟法第159 條第1 項不得為證據之情形，而未
      於言詞辯論終結前聲明異議者，視為有前項之同意，同法
      條第2 項定有明文。經查，證人林聰華、吳萬居、黃俊雄
      、吳明水、張育榮、林萬瑮、張國興、乙○○等人分別於
      警詢或偵查中之證述、土地登記簿謄本、土地所有權狀、
      土地租賃契約書、93年2 月21日及2 月29日會勘紀錄、檢
      察官94年2 月23日履勘現場筆錄、苗栗縣政府違反土石採
      取法處分書各1 份、保管條9 張、照片共計43張，均係被
      告以外之人於審判外之言詞陳述，被告及辯護人就上開供
      述之證據能力於本院準備及審理程序時並不爭執其證據能
      力，且迄於言詞辯論終結前復未聲明異議，而本院審酌上
      開證人於警詢、偵查中陳述作成時之情況，並無違法取證
      之瑕疵，亦認以之作為證據為適當，依上開規定，前揭證
      據等，均有證據能力。
（二）實體部分
   1、被告於上揭時間，在其向乙○○所承租坐落苗栗縣三灣鄉
      ○○段第307 號土地上，以每日8 千元之代價，僱請林聰
      華及姓名年籍不詳之成年人駕駛挖土機，挖取砂石，並以
      每日6 千元之代價，僱請吳萬居、黃俊雄、吳明水、張育
      榮、林萬瑮、林森源等人駕駛前揭大貨車，將所挖取之砂
      石載運至鄰近有祥砂石廠旁空地堆置，於93年1 月10日下
      午5 時30分許，經警會同苗栗縣政府、經濟部水利署第2
      河川局等相關單位當場查獲。又於同年月29日，再僱請吳
      萬居、林萬瑮、林森源分別駕駛同1 砂石車繼續載運砂石
      ，於同日下午1 時30分許，經警再次會同上開單位查獲等
      情，業據被告坦承在卷，且經證人林聰華、吳萬居、黃俊
      雄、吳明水、張育榮、林萬瑮、張國興於警詢、偵查中證
      述明確，並有苗栗縣政府、經濟部水利署第2 河川局93年
      2 月21日及2 月29日會勘紀錄、檢察官94年2 月23日履勘
      現場筆錄各1 份及照片共計43張等在卷可稽。是被告在上
      開土地挖取土石後載運至有祥砂石廠旁空地堆放之事實，
      應堪認定。又上開土地係被告向地主乙○○所承租乙節，
      除據證人乙○○於警詢、偵查中及本院審理時證述在卷外
      ，並有93年1 月10日土地租賃合約書、土地登記簿謄本、
      土地所有權狀各1 份附卷足憑（見偵查卷第126 頁），是
      本件應審究者，為被告在上開土地上挖取砂石外運之行為
      ，是否經過地主即證人乙○○之同意。
   2、依證人乙○○於本院審理時證稱：「（你當時簽租約的時
      候有沒有同意甲○○挖取土石？）有」、「可是租約上並
      沒有寫到同意甲○○挖取土石？）我先生認識甲○○所以
      才同意」、「（你先生叫甚麼名字？）丙○○」、「（你
      先生是否在經營有祥砂石廠？）對」、「（系爭土地挖土
      石就是要挖給你先生的有祥砂石場？）對」、「（買地的
      錢是誰的錢？）我先生的。」等語（見本院96年9 月4 日
      審判筆錄），依證人丙○○於本院審理時證稱：「（有祥
      砂石場的地點是否在這塊土地附近？）對」、「（你太太
      買的那塊土地所採取的土石，砂石車往外運送，是否一定
      要經過有祥砂石場權利管轄範圍的土地？）要」、（你是
      否同意甲○○在你太太土地上挖取土石？）有同意」、「
      （所以整件事情你都知情？）我知道」、「（為甚麼你太
      太在警察局的時候會說她沒有同意甲○○挖砂石？）可能
      緊張吧」、「（買土地的價金）全部是我出資」、「（買
      這塊土地的目的就是要挖砂石？）是」、「（這塊土地除
      了由甲○○負責挖之外，還有無僱用其他人去挖？）沒有
      」、「（挖取土石是經過你和你太太的同意？）是。」等
      語（見本院96年10月2 日審判筆錄），可見本件土地係證
      人丙○○所出資購買且登記在證人乙○○名下，由證人乙○○出租予被告使用，其2 人均同意被告在上開土地上挖
      取砂石，所挖之砂石亦售予證人丙○○所經營之有祥砂石
      廠，是被告辯稱其挖取砂石外運係經過地主同意乙節，尚
      堪採信。
   3、再者，證人乙○○雖於警詢中證稱並未同意被告挖取砂石
      ，及證人丙○○於本院作證時對於被告挖取砂石知悉與否
      及細節部分之證述反覆不一乙節：
   (1) 按採取土石，應依法取得土石採取許可；且應具備相關書
      件，向主管機關提出申請；未經許可採取土石者，處新臺
      幣1 百萬元以上5 百萬元以下罰鍰，土石採取法第3 條、
      第10條、第36條前段分別定有明文。
   (2) 依證人丙○○於本院審理時證稱：「（是不是因為去開挖
      你太太名下那塊土地的砂石會違法？）是」、「（你跟你
      們股東有研究過？）有」、「（後來你跟你股東都有同意
      甲○○把你太太名下的土石送到有祥砂石廠？）有同意」
      、「（你剛才所提到的去挖取你太太名下土地土石會有違
      法的問題，是違反甚麼法？）土石採取法」、「（挖取過
      程中都沒有和苗栗縣政府申請許可？）我租給甲○○，我
      沒有申請」、「（你沒有申請而挖取土石，是否違反土石
      採取法相關規定？）有。」等語（見本院卷第120 、121
      、122 、124 頁）；另依卷附土地登記簿謄本記載，上開
      土地之原因發生日期為93年1 月2 日，登記日期為同年月
      28日，而本件證人乙○○出租土地予被告之日期卻係在同
      年月10日，足見證人丙○○在購買土地之際，即有意將土
      地租予被告使用，且證人乙○○、丙○○均證稱該土地之
      位置即在其所經營之有祥砂石廠附近，而有祥砂石廠之砂
      石即係向被告所購買，益徵被告所辯租地挖取砂石售予證
      人丙○○所經營之有祥砂石廠一事，係經過證人乙○○、
      丙○○同意等情與事實相符。
   (3) 參之證人丙○○係土地實際所有人，證人乙○○係土地登
      記名義人，證人乙○○出面將土地租予被告，其等均同意
      被告在該地挖取砂石，證人丙○○復將被告所挖取之砂石
      購入自己所經營之有祥砂石場，顯見證人乙○○、丙○○
      對被告在上開土地挖取砂石情形知之甚詳，且本件被告及
      證人丙○○、乙○○均未申請許可採取土石，已為其等所
      不否認，證人丙○○更研究過相關行為與法律規定之情形
      ，可見證人丙○○、乙○○係以將土地租予被告，由被告
      挖取砂石後，再由丙○○所經營之有祥砂石廠加以購買之
      方式，規避上開土石採取法之相關規定甚明（此部分是否
      涉嫌違反土石採取法，宜由苗栗縣政府依法處理）。
   (4) 基上，證人乙○○於警詢中證述未同意被告挖取砂石，及
      證人丙○○於本院作證時閃爍其詞之舉，顯均係迴護其等
      上開違反土石採取法行為之詞。因此，證人乙○○於警詢
      中之證述及證人丙○○於本院證述不知被告挖取砂石細節
      、前後不一等部分，均與事實不符，不足採信。
   4、至被告是否同時違反山坡地保育利用條例第34條第1 項、
      第10條之罪嫌乙節。按山坡地保育利用條例第10條規定「
      在公有或他人山坡地內，不得擅自‧‧從事前條第1 款至
      第9 款之開發、經營或使用」，依山坡地保育利用條例第
      9 條第4 款規定，在他人山坡地內，不得為擅自之採取土
      石等行為，並不包含山坡地之所有人及經其同意之經營人
      或使用人，此觀之該條稱「在他人山坡地內」可知，故經
      山坡地所有人之同意而為第10條之採取土石等行為時，自
      不該當該條「擅自」之構成要件，而無依同條例第34條處
      罰之可能。又同條例第34條第1 項之罪，係刑法第320 條
      第1 項竊盜罪之特別規定，必在公有或他人山坡地上，無
      正當權源而擅自採取土石始得成立，如因所有權人同意，
      對該山坡地有正當使用權源違反約定使用方法，亦與「擅
      自」之要件不符，應屬同條例第25條所規定超限使用之問
      題，自難成立上開罪名（參照88年10月18日司法院第45期
      司法業務研究會專題研究意見）。查本件被告係向證人即
      土地所有權人乙○○承租前開土地，並經證人乙○○及其
      夫實際出資購買土地之人丙○○之同意挖取砂石等情，已
      如前述，足見被告在該地整地挖取砂石係經「他人」即土
      地所有權人同意，而有正當權源，依上開說明，本件被告
      所為亦顯與山坡地保育利用條例第10條所定「擅自」之要
      件不符。
   5、綜上所述，被告挖取砂石外運，係經過地主即證人乙○○
      、丙○○之同意，即難認其有竊取他人砂石之犯行，當與
      刑法竊盜罪之構成要件不符，且既係向證人乙○○承租土
      地，徵得其同意使用該地，則本件亦與山坡地保育利用條
      例第10條所定「擅自」之要件不符，而亦不構成該罪。此
      外，復查無其他積極證據足資證明被告有何公訴人所指之
      犯行，依上揭條文規定，自應為被告為無罪之諭知。
據上論結，應依刑事訴訟法第301 條第1 項前段，判決如主文。
本案經檢察官黃棋安到庭執行職務。
中　　華　　民　　國　　96　　年　　10　　月　　16　　日
                  刑事第三庭  審判長法　官  柳章峰
                                    法  官  呂曾達
                                    法  官  林卉聆
以上正本證明與原本無異。
如不服本判決，應於判決送達後10日內向本院提出上訴狀（應抄
附繕本），其未敘述上訴理由者，應於上訴期間屆滿後20日內補
提理由書狀於本院，上訴於臺灣高等法院臺中分院。告訴人或被
害人如對於本判決不服者，應具備理由請求檢察官上訴，其上訴
期間之計算係以檢察官收受判決正本之日期為準。
       　　                     　　書記官　盧俊良
中　　華　　民　　國　　96　　年　　10　　月　　16　　日
